臺灣嘉義地方法院民事裁定
111年度監宣字第70號
聲  請  人  蔡認真  




相  對  人  蔡鄭鳳調


關  係  人  蔡瑞男  

            蔡昌利  

            蔡璧霞  


            蔡銀玲  

            蔡瓊瑤    住臺北市○○區○○街00巷0號0樓        
                  身分證統一編號：Z000000000號      
上列聲請人聲請監護宣告事件，本院裁定如下：
    主      文
一、宣告蔡鄭鳳調（女，民國○○○年○月○○日生，身分證統一編號
    ：Z○○○○○○○○○號）為受監護宣告之人。
二、選定蔡認真（女，民國○○○年○月○○○日生，身分證統一編號
    ：Z○○○○○○○○○號）為受監護宣告之人蔡鄭鳳調之監護人。
三、指定蔡璧霞（女，民國○○○年○月○日生，身分證統一編號：Z
    ○○○○○○○○○號）、蔡銀玲（女，民國○○年○○月○○○日生，身分
    證統一編號：Z○○○○○○○○○號）、蔡瓊瑤（女，民國○○○年○月
    ○○○日生，身分證統一編號：Z○○○○○○○○○號）、蔡昌利（男
    ，民國○○○年○月○日生，身分證統一編號：Z○○○○○○○○○號）
    共同為會同開具財產清冊之人。
四、聲請費用新臺幣壹仟元由受監護宣告之人蔡鄭鳳調負擔。
    理      由
一、聲請意旨略以：聲請人為相對人之三女，相對人有不能為意
    思表示或受意思表示或不能辨識其意思表示效果之情形，為
    此依民法第14條、第1110條、第1111條及家事事件法第164 
    條之規定，聲請宣告相對人為受監護宣告之人，並選定聲請
    人為相對人之監護人，暨指定關係人蔡瓊瑤為會同開具財產
    清冊之人；後於民國111年5月23日具狀改稱請求選定聲請人
　　、關係人蔡璧霞、蔡銀玲、蔡瓊瑤共同為相對人之監護人，
    暨指定關係人蔡瓊瑤為會同開具財產清冊之人等語。
二、關係人蔡昌利經本院於111年5月30日函詢其意見後，於同年
    6月7日具狀表示願意共同擔任監護人及會同開具財產清冊之
    人等語。　　
三、對於因精神障礙或其他心智缺陷，致不能為意思表示或受意
    思表示，或不能辨識其意思表示之效果者，法院得因本人、
    配偶、四親等內之親屬、最近一年有同居事實之其他親屬、
    檢察官、主管機關、社會福利機構、輔助人、意定監護受任
    人或其他利害關係人之聲請，為監護之宣告，民法第14條第
    1項定有明文。　　　
四、經查，聲請人主張之前揭事實，已據其提出戴德森醫療財團
    法人嘉義基督教醫院（下稱嘉義基督教醫院）診斷證明書、
    戶籍謄本及親屬系統表為憑。又本院審驗相對人之精神及心
    智狀況，在鑑定人面前點呼相對人，相對人對叫喚無回應，
    訊問其聲請人為何人、現今民國幾年、現任總統為何人等問
    題，其均未回答；並斟酌嘉義基督教醫院醫師趙星豪所為之
    鑑定結果，認相對人因頭部外傷、顱內出血，導致認知功能
    與言語理解表達能力均出現嚴重障礙，日常生活已完全無法
    自理，需他人照顧，相對人在鑑定時雖意識清醒，但因認知
    功能障礙影響，對叫喚及問話均已無法回應，建議為監護宣
    告等語，有本院民國111年4月20日之勘驗筆錄、該醫院精神
    鑑定報告書附卷可稽。綜上，堪認相對人確因其他心智缺陷
　　，致為意思表示或受意思表示或不能辨識其意思表示之效果
    等情為真，故本件聲請為有理由，爰依上揭規定，裁定如主
    文第1項所示。
五、按受監護宣告之人應置監護人。法院為監護之宣告時，應依
    職權就配偶、四親等內之親屬、最近一年有同居事實之其他
    親屬、主管機關、社會福利機構或其他適當之人選定一人或
    數人為監護人，並同時指定會同開具財產清冊之人。法院選
    定監護人時，應依受監護宣告之人之最佳利益，優先考量受
    監護宣告之人之意見，審酌一切情狀，並注意下列事項：（
    一）受監護宣告之人之身心狀態與生活及財產狀況。（二）
    受監護宣告之人與其配偶、子女或其他共同生活之人間之情
    感狀況。（三）監護人之職業、經歷、意見及其與受監護宣
    告之人之利害關係。（四）法人為監護人時，其事業之種類
    與內容，法人及其代表人與受監護宣告之人之利害關係。民
    法第1110條、第1111條第1項及第1111條之1分別定有明文。
    查本件相對人既為監護之宣告，已如上述，自應依上開規定
    為其選定監護人及指定會同開具財產清冊之人。本院綜合卷
    內及上開資料，可知相對人無生活自理能力，經常需要醫療
    護理及專人周密照顧，自108年4月30日起規律於嘉義基督教
    醫院回診追蹤，現由外籍看護照護其於嘉義市住所之生活起
    居。而相對人之配偶蔡瑞男年近90歲，已年邁不適宜選任為
    相對人之監護人，雖聲請人、關係人蔡璧霞、蔡銀玲、蔡瓊
    瑤、蔡昌利均為相對人之子女，並均有意願擔任受監護宣告
    人之監護人，關係人蔡瓊瑤、蔡昌利亦均有意願共同擔任會
    同開具財產清冊之人，然本院依聲請人111年4月20日提出之
    陳報狀內容指出，其於111年3月17日提起本案聲請前已透過
    通訊軟體詢問關係人蔡璧霞、蔡銀玲、蔡瓊瑤、蔡昌利任監
    護人及會同開具財產清冊人之意願，因其等均無意願，始請
    求選任自己為相對人之監護人，卻又於近2個月後之111年5
    月23日提出同意書並具狀請求本院選任聲請人及關係人蔡璧
    霞、蔡銀玲、蔡瓊瑤共同為相對人之監護人，關係人蔡昌利
    則係因本院於111年5月30日函詢其意見後，始於同年6月7日
    具狀表示有意願與聲請人、關係人蔡璧霞、蔡銀玲、蔡瓊瑤
    共同任相對人之監護人，及與關係人蔡瓊瑤共同擔任會同開
    具財產清冊之人，姑不論關係人蔡璧霞、蔡銀玲、蔡瓊瑤、
    蔡昌利變更意願之原因為何，然其等與聲請人間是否能為受
    監護宣告人之利益即時、有效溝通意見並達成共識，已非無
    疑；本院考量受監護宣告人之年齡及其健康狀況，日後緊急
    接受醫療或需即時重大決策之頻率恐增，如由數人共同任監
    護人，恐有無法迅速取得共識，致延宕相對人就醫或損及相
    對人權益之可能，故認不宜由數人共同擔任相對人之監護人
　　。另衡酌相對人多年生活於嘉義地區，固定於嘉義基督教醫
    院就醫回診，關係人蔡璧霞、蔡銀玲、蔡瓊瑤、蔡昌利均居
    住於北部，對於常態性陪同相對人就醫回診或即時處理相對
    人之臨時狀況多有不便，而聲請人與相對人均同住在嘉義市
　　，可常態性陪同相對人就醫回診或即時處理相對人之突發狀
    況，且聲請人自相對人108年2月13日車禍後經常就近照顧相
    對人迄今，對於相對人之身體狀況掌握程度應較其他關係人
    深入，堪認由聲請人單獨擔任相對人之監護人，及由關係人
    蔡璧霞、蔡銀玲、蔡瓊瑤、蔡昌利共同擔任會同開具財產清
    冊之人，應較符合相對人之最佳利益，爰裁定如主文第2、3
    項所示。
六、又按法院於必要時，得命監護人提出監護事務之報告、財產
 　 清冊或結算書，檢查監護事務或受監護人之財產狀況，民法
 　 第1103條第2項定有明文。本院考量相對人之年齡、過往病
 　 史、生活起居、實際受照顧並兼衡監督相對人之財產能確實
    臚列，以免聲請人與其手足間日後起爭端等一切情狀，爰依
    前開規定及說明，酌定聲請人應遵守如附表所示事項，期能
    增進相對人之利益。聲請人除應注意相對人之身心狀況，及
    協助其定時就診外，並應注意財產及花費狀況，視實際需要
    隨時檢討調整之，爰酌定如附表所示內容供聲請人遵守，期
    能減少糾紛，並增進相對人之最佳利益。
七、又依民法第1113條準用同法第1099條、第1099條之1 規定，
    於監護開始時，監護人對於受監護宣告人即相對人之財產，
    應會同蔡璧霞、蔡銀玲、蔡瓊瑤、蔡昌利於2個月內開具財
    產清冊，並陳報法院，於此之前僅得對受監護人財產為必要
    之管理，併此指明。
八、依家事事件法第164條第2項，裁定如主文。

中　　華　　民　　國　　111 　年　　7 　　月　　8 　　日
               家事法庭  法　　　官  黃仁勇           
以上正本係照原本作成。
如對本裁定抗告，須於裁定送達後10日之不變期間內，向本院提
出抗告狀，並繳納抗告費新臺幣1,000元。
中　　華　　民　　國　　111 　年　　7 　　月　　8 　　日
                         書　記　官　黃郁萍　　　　　 　　　　　　　　　　　
附表：監護人蔡認真應進行及遵守之事項
編號 事項 內容 一 開立專用帳戶（專款專用） （一）監護人為受監護宣告人處理事務，就金錢之使用應以專用帳戶為之（新開立或使用已開立之帳戶皆可），且須避免混入其他款項（ 　　　例如用來扣款非屬受監護宣告人之水電費、存入非受監護宣告人的款項等，舉例但不限 　　　），以免發生難以區辨之情形。 （二）就該專用帳戶之相關資料（如存摺、交易明細等），應保留至受監護宣告人死亡後滿3年始得銷燬之。 二 財務報表之製作及寄送 （一）監護人應於每年11至12月間，擇定一基準日       ，統計製作受監護宣告人該年度之收入（含       各項補助）、支出與結餘及財產現況（如股       票股數、不動產明細及公告現值等），除將       上開資料留存備查外，並以書面（亦可與電       子檔案併行或單純寄交電子檔案）送交受監       護宣告人之其他子女及配偶，送交時間不得       晚於隔年之3月31日（例如110年之財務報表       ，最遲應於111年3月31日送交）。 （二）書面財務報表及電子檔案應自寄送之日起算保存5年。 （三）受監護宣告人之子女、配偶： 1.須主動提供電子郵件信箱或收受地址（如有變更 　，亦同）予監護人，如拒絕或消極不提供，則監護人免除該年度對該人之寄送義務。 2.如有未收到財務報表情形，最遲應於當年度的5月1日前以書信、電子郵件或其他適當方式（如簡訊、LINE等）告知監護人補寄，如逾5月5日後始要求補寄，監護人得予拒絕。 3.如財務報表有不慎遺失情形，得請求監護人補寄 　，但每年僅限1次，且只能要求補寄當年度之財務報表資料。 三  （一）受監護宣告人之子女及配偶得以書面通知監護人後15日內查閱下列資料，監護人不得拒絕： 1.製作財務報表之原始憑證（例如發票、收據等）及帳目。 2.受監護宣告人名下之金融帳戶存提領紀錄（如存摺）、保單、有價證券交易紀錄。 （二）受監護宣告人之子女及配偶得以書面或其他適當方式（如電子郵件、簡訊、LINE等，舉例但不限）通知監護人，於收到通知之翌日起算25日內提出受監護宣告人在稅捐機關申報之財產資料清單、所得資料清單及不動產登記第一類謄本，監護人不得拒絕，惟前開提出之要求每年僅限1次。 （三）受監護宣告人之子女及配偶對上開資料均得抄錄、攝影、影印、掃瞄或其他一切拷貝行為，監護人不得拒絕。 （四）受監護宣告人之子女及配偶得要求暫時攜走上開資料原本，但每3年僅限1次，且應於攜走後15日內交還監護人，如逾期歸還或資料有短漏、污損、外流等情事，則於6年內不得行使其得對監護人之查核權利。 （五）查閱、借調資料時，應由本人為之，若委由第三人，則應提出委任書。委任書並須載明授權查閱及借調之範圍，如未提出委任書或未載明授權之範圍，監護人得予拒絕查閱或借調。 四 不動產處分 受監護宣告人之動產如已不足支付其日常事務之各項費用，監護人應與受監護宣告人之其餘子女及配偶協商支付受監護宣告人日常事務費用或處理其他受監護宣告人財產之方案，不得單獨聲請處分受監護宣告人之不動產。如無法達成共識，則應循法律途徑處理。 五 醫療資訊 受監護宣告人之子女及配偶，得要求監護人提出受監護宣告人最近1年就診紀錄、診斷證明書等資料 ，並得為一切拷貝行為，監護人不得拒絕。前開要求，每2年僅限1次。 六 執行監護職務 （一）監護人應以善良管理人之注意，執行監護職務，接受受監護宣告人之子女及配偶之監督 　　  ，於必要時參酌其等意見，並應維護受監護宣告人之最佳利益，不得有損害受監護宣告人利益之行為。 （二）監護人執行職務，如有與受監護宣告人利害關係衝突之虞時，應暫停執行監護職務，另行聲請法院為受監護宣告人選任特別代理人或程序監理人。 七 扶養費用 （一）監護人應隨時注意受監護宣告人之財產與其扶養費之支用，並為適當之規劃及調整（例如因醫療需要造成費用增加而須調整等，舉例但不限）。 （二）如監護人發現受監護宣告人之財產確實或很可能不足供其生活未來1 年所需，則監護人應召集受監護宣告人之其餘子女與配偶自行協調（或聲請法院調解），以處理如何給付扶養費以履行扶養義務，該等人員應於收受通知後，於30日內召開會議決定各自扶養費用之分擔比例及數額，並作成書面紀錄（無論是否達成共識），於必要時得全程錄影錄音，監護人並應保存書面紀錄至少5年。 備註 監護人若於執行監護事務期間未能遵守附表事項，或有事實足認不符受監護宣告人之最佳利益或有顯不適任之情事者，例如疑似帳目不清、無正當理由拒絕接受監督（例如拒絕查閱、調閱資料 、無法合理說明款項流向）等，將可能被納入受監護宣告人將來聲請改定監護人案件之參考事由。